【裁判字號】    98,交易,10
【裁判日期】    980515
【裁判案由】    過失傷害
【裁判全文】
臺灣桃園地方法院刑事判決              98年度交易字第10號
公  訴  人  臺灣桃園地方法院檢察署檢察官
被      告  丁○○
上列被告因過失傷害案件，經檢察官提起公訴（97年度偵字第11
751 號），本院判決如下︰
    主  文
丁○○因過失傷害人，處拘役伍拾日，如易科罰金，以新台幣壹
仟元折算壹日。
    事  實
一、丁○○於民國96年4 月29日下午5 時40分許，駕駛車號K8-1
    846 號自用小客車，搭載妻子甲○○及2 名小孩，沿桃園縣
    桃園市○○路由西往東方向行駛，行經三民路與鎮○街○○
    路口前，欲在交岔路口迴轉至三民路由東往西方向之車道行
    駛時，明知汽車迴車前，應暫停並顯示左轉燈光或手勢，看
    清無來往車輛，並注意行人通過，始得迴轉，而依當時天候
    晴、光線為暮光、路面乾燥、無缺陷、無障礙物、視距良好
    等一切情狀，其無不能注意之情事，適有乙○○騎乘車牌號
    碼F3Z-719 號重型機車搭載丙○○，沿上開三民路由東往西
    方向行駛，並於駛至上開三民路與鎮撫街交岔口時，見三民
    路雙向車道之號誌為綠燈，乃直行穿越該路口，詎丁○○已
    見乙○○騎乘機車穿越交岔路口後，已駛至其所駕駛之上開
    自小客車車頭前方，竟未禮讓乙○○所騎機車先行，即貿然
    起步，致其所駕上開自小客車之車頭保險桿擦碰到機車後座
    乘客丙○○之左小腿處，致使丙○○乘坐之機車受該擦碰力
    量晃動而車身不穩，乙○○見狀，雙手迅即緊壓機車車頭把
    手及煞車把手，而以緊急煞車方式將機車煞停，致坐在後座
    之乘客丙○○因慣性作用影響，整個人彈起，往機車前方飛
    拋至距離緊急煞車地點約2 、3 公尺遠處始摔落地面，當場
    受有左小腿擦傷併挫傷、左踝挫傷之傷害，機車騎士乙○○
    則於機車猛然煞停之際，未及將手抽離機車車頭把手及煞車
    把手，以致於連人帶車向左側傾倒在地，其左腳遭機車車身
    壓住，右腳仍跨坐在機車上，而無法自行起身，其並因此受
    有左足擦傷、右手挫傷之傷害。嗣經警方到場處理，始查悉
    上情。
二、案經丙○○、乙○○訴由臺灣桃園地方法院檢察署檢察官偵
    查起訴。
    理  由
甲、程序方面：
一、按除簡式審判程序、簡易程序及第376 條第1 款、第2 款所
    列之罪之案件外，第1 審應行合議審判，96年7 月4 日修正
    公布之刑事訴訟法第284 條之1 定有明文。查本案被告丁○○涉犯之過失傷害案件，經檢察官提起公訴，其所犯為刑事
    訴訟法第376 條第1 款所列之罪，揆諸上開規定，第1 審無
    庸行合議審判。
二、按被告以外之人於審判外之言詞或書面陳述，除法律有規定
    者外，不得作為證據。次按，被告以外之人於偵查中向檢察
    官所為之陳述，除顯有不可信之情況者外，得為證據。又被
    告以外之人於審判外之陳述，雖不符前4 條之規定，而經當
    事人於審判程序同意作為證據，法院審酌該言詞陳述或書面
    陳述作成時之情況，認為適當者，亦得為證據；當事人、代
    理人或辯護人於法院調查證據時，知有第159 條第1 項不得
    為證據之情形，而未於言詞辯論終結前聲明異議者，視為有
    前項之同意。刑事訴訟法第159 條第1 項、第159 條之1 第
    1 項、第159 條之5 就此定有明文。經查：
  (一)證人即告訴人丙○○、乙○○、警員黃國安及被告之妻甲○○於偵查中向檢察官所為之陳述，屬被告丁○○以外之人於
    審判外所為之陳述，為傳聞證據，惟現階段刑事訴訟法規定
    檢察官代表國家偵查犯罪、實施公訴，依法其有訊問被告、
    證人及鑑定人之權，證人、鑑定人且須具結，而實務運作時
    ，檢察官偵查中向被告以外之人所取得之陳述，原則上均能
    遵守法律規定，不致違法取供，是以，刑事訴訟法於92年2
    月6 日修正時，即為兼顧理論與實務，以該法第159 條之1
    第2 項規定，除顯有不可信之情況者外，得為證據（參考刑
    事訴訟法第159 條之1 立法理由）。查上揭證人4 人於偵查
    中經具結後向檢察官所為之陳述，既非檢察官非法取供而得
    ，且其斯時所為陳述，尚無顯不可信之情況，即應認其等於
    偵查中所為之證述，得作為證據。
  (二)再者，被告於準備程序中對於檢察官所引用作為證據方法之
    告訴人丙○○、乙○○於警詢中所為指訴之證據能力，雖未
    明確表示同意該等證據得作為證據，惟審酌被告對於前開證
    據之證據能力，迄於本院言詞辯論終結前均未爭執，應視為
    同意作為證據。且本院審酌檢察官所提上開證據並非公務員
    違法取得之證據，無證據力明顯過低之情形，復經本院於審
    判期日就上開證據進行調查、辯論。是依刑事訴訟法第159
    條之4 規定，上揭公訴人所引用之證據，均有證據能力。
  (三)桃園縣政府警察局桃園分局青溪派出所道路交通事故現場圖
    、道路交通事故調查報告表（指關於車禍發生時間、地點、
    死傷人數、天候、光線、速限、路況等客觀事實之記載之部
    分）、車輛行車事故鑑定委員會鑑定意見書、臺灣省車輛行
    車事故覆議鑑定委員會鑑定函文、診斷證明書等文書（詳下
    述及者），均係各該人員實際勘測、檢驗及鑑定之紀錄文書
    ，並無證據證明有何虛偽不實或明顯瑕疵等顯不可信之情況
    存在，被告亦無就此等書證之證據能力有所爭執，依刑事訴
    訟法第159 條之4 、之5 等規定，皆有證據能力。至於卷附
    車禍現場照片6 幀，係機械之方式所留存之影像，並非依憑
    人之記憶再加以轉述而得，另對被告及告訴人乙○○施以酒
    測後所得酒精測定紀錄表則係機器列印出來之數據，均非供
    述證據，殊無「傳聞證據排除法則」之適用，且無其他法定
    應排除之事由存在，與本案被告所涉犯行亦有自然之關連性
    ，亦有證據能力，均合先敘明。
乙、實體方面：
一、訊據被告丁○○矢口否認有何過失傷害犯行，辯稱：其駕駛
    車號K8-1846 號自小客車在三民路與鎮○街○○路口迴轉時
    ，前方有另1 輛車在迴轉，當前方之車輛迴轉後，其尚未移
    動，機車就摔倒，其未撞到機車或丙○○之腿部，當時機車
    騎士應為丙○○，丙○○沒有機車駕照，經其發現丙○○無
    照駕駛乙事，丙○○始生氣對其痛罵，並稱是其駕車撞倒他
    們，告訴人所指機車是由乙○○騎乘是虛構的，其在現場是
    好心下車救助而已，並未駕車肇事云云。惟按，汽車迴車前
    ，應暫停並顯示左轉燈光或手勢，看清無來往車輛，並注意
    行人通過，始得迴轉。又汽車駕駛人迴車前，未依規定暫停
    ，顯示左轉燈光，或不注意來、往車輛、行人，仍擅自迴轉
    者，處新臺幣600 元以上1,800 元以下罰鍰。道路交通安全
    規則第106 條第5 款、道路交通管理處罰條例第49條第5 款
    就此分別定有明文。是本案爭點闕為車號F3Z-719 號機車之
    駕駛人為丙○○或乙○○中之何人，及被告所駕車號K8-184
    6 號自小客車有無碰撞到證人丙○○、乙○○之身體或其等
    共乘之機車，因而肇致本案車禍事故。經查：
  (一)被告於96年4 月29日下午5 時40分許，駕駛車號K8-1846 號
    自小客車搭載其妻甲○○及2 名小孩，沿桃園縣桃園市○○
    路由西往東方向行駛，在三民路與鎮○街○○路口迴轉之過
    程中，適有證人丙○○、乙○○2 人共乘車號F3Z-719 號重
    型機車，沿三民路由東往西方向行駛而來，於穿越上開交岔
    路口時，因被告所駕自小客車未禮讓乙○○所騎機車先行，
    即貿然起步，致該自小客車之車頭保險桿擦碰到機車後座乘
    客丙○○之左小腿處，致使丙○○乘坐之機車受該擦碰力量
    晃動而車身不穩，乙○○見狀，雙手迅即緊壓機車車頭把手
    及煞車把手，而以緊急煞車方式將機車煞停，致坐在後座之
    乘客丙○○因慣性作用影響，整個人彈起，往機車前方飛拋
    至距離緊急煞車地點約2 、3 公尺遠處始摔落地面，並因車
    禍受有左小腿擦傷併挫傷、左踝挫傷之傷害，乙○○則連人
    帶車倒地，機車左側車身著地，乙○○之左腳遭倒下之機車
    壓住，右腳仍跨坐在機車座椅上，且因車禍受有左足擦傷、
    右手挫傷之傷害乙節，業經證人丙○○、乙○○於警詢、偵
    查中及本院審理中迭次證述明確，互核相符。
  (二)衡諸論理法則及經驗法則，倘機車騎士駕車附載乘客以正常
    速度行駛在車道上時，機車一旦緊急煞車將車輛頓時煞停，
    坐在機車後座之乘客因無法預期機車會突然停止，而未能預
    作跳車、抓緊機車座椅橫桿或抓緊機車騎士身體等反應動作
    之準備，往往會在機車行進之慣性作用下，遭該車突然煞停
    之力量彈起、拋離機車，整個人往機車前方拋飛一段距離後
    ，始因作用力耗盡而摔落地面，至於機車騎士則多半會因其
    在緊急煞車之剎那，係以雙手緊壓車頭把手及煞車把手，俾
    以立刻煞停機車之故，而會在機車因猛然煞停致失去行進速
    度支撐而傾倒之際，因來不及放手而連人帶車摔落地面，其
    理至明。故而，本院就上揭證人丙○○、乙○○所證情詞，
    對照證人甲○○於本院審理中所證：伊看到女子之身體躺在
    馬路上，左腳腳踝被機車壓住，右腳還跨在機車上，她的雙
    手如何放置我不知道，伊不知道男生飛出去之情形等語，及
    被告於偵查中所供：伊先扶乙○○起來，當時乙○○被機車
    壓在地上等語後，認為以本案證人丙○○、乙○○於車禍發
    生時摔倒之情形觀之，實以證人乙○○摔倒及受傷之情形，
    較符合上述機車騎士於緊急煞車時，因雙手緊壓車頭把手及
    煞車把手，而於機車煞停失去行進速度及行進力量而傾倒時
    ，機車騎士來不及放手而連人帶車摔倒在地之情形較相符，
    至證人丙○○摔倒及受傷之情形，則較符合機車後座乘客因
    未能預期機車會突然停止，無法預作跳車、抓緊機車座椅橫
    桿或抓緊機車騎士身體等反應動作之準備，而在慣性作用下
    ，遭機車突然煞停之力量彈起、拋離機車，整個人往機車前
    方拋飛一段距離後，始因作用力耗盡而摔落地面之情形較相
    符。是以，綜上可知證人丙○○、乙○○所證機車騎士為乙○○此點及其等於車禍發生時之摔倒情節、其等因此受傷之
    過程，應與事實較為相符可採。是以，證人乙○○騎乘車號
    F3Z-719 號機車附載證人丙○○，而於上揭時地穿越三民路
    與鎮○街○○路口時，因遭被告所駕上開自小客車車頭前保
    險桿擦碰到丙○○之左小腿處，致使丙○○乘坐之機車受該
    擦碰力量晃動而車身不穩，乙○○見狀，雙手迅即緊壓機車
    車頭把手及煞車把手，而以緊急煞車方式將機車煞停，隨即
    發生本案車禍事故，證人丙○○係遭機車緊急煞車之力量彈
    起往機車前方飛拋約2 、3 公尺遠始摔落地面，證人乙○○
    則連人帶車摔倒在地，機車以左側車身著地，其左腳遭機車
    左側車身壓住，右腳仍跨坐在機車座椅上，且證人丙○○、
    乙○○2 人確實因車禍事故而分別受有上揭傷害乙節，首堪
    認定。
  (三)被告雖提出其向桃園縣龜山鄉中興村村長所調得設置在桃園
    縣龜山鄉○○村○○路2 巷11之1 號前之路口監視攝影機照
    片為證，欲證明該監視攝影機於96年4 月29日下午5 時2 分
    58秒至下午6 時2 分58秒間攝得之車號F3Z-719 號機車騎士
    為男性，後座乘客為女性乙節，惟經本院當庭勘驗上開路口
    監視攝影照片（見本院98年度交易字第10號審理卷第19至23
    頁），同時對照警方拍攝之車號F3Z-719 號機車照片（見臺
    灣桃園地方法院檢察署96年度他字第4092號卷第22至23頁）
    後，勘驗結果可知被告所提照片除未攝得照片內之機車號牌
    ，俾以確認該照片所拍攝之機車即為案發當時證人丙○○、
    乙○○2 人所共乘之車號F3Z-719 號機車外，依被告所提照
    片拍攝之機車外觀來看，該照片所示機車後照鏡之外觀材質
    顯有淺色烤漆，而車號F3Z-719 號機車後照鏡則為黑色塑膠
    材質，又被告所提照片拍攝之機車車頭大燈上蓋為淺色烤漆
    材質，而車號F3Z-719 號機車之車頭大燈上蓋為黑色壓克力
    材質，再被告所提照片拍攝之機車前蓋兩側車燈型式較長，
    明顯與車號F3Z-719 號機車之前蓋兩側車燈型式較短不同，
    另被告所提照片拍攝之機車前輪避震桿之顏色為銀白色，而
    車號F3Z-719 號機車前輪避震桿之顏色為黑色，且被告所提
    照片拍攝之機車車前蓋左側上方並無任何貼紙存在，而車號
    F3Z-719 號機車之車前蓋左側上方確實貼有圓形貼紙1 紙（
    此據證人乙○○證稱該貼紙係銘傳大學發給之停車證）等情
    綦詳，有本院勘驗筆錄1 份在卷可稽，由是足認被告所辯：
    依據其拍攝之路口監視攝影照片可看出本案機車是由丙○○
    騎乘後載乙○○云云，要屬無據，不足採信。
  (四)又證人甲○○雖於偵查中及本院審理中證稱：被告駕駛之車
    號K8-1846 號自小客車在三民路、鎮撫街口欲迴轉時，原本
    是停在自己行駛之快車道未達行人穿越道處，車子沒有壓在
    斑馬線上，等待行向號誌變為綠燈之後，前方第1 輛車就迴
    轉到對向車道，因行人穿越道上仍有行人穿越馬路，在燈號
    變為綠燈後，行人穿越道上之行人還未完全淨空，故被告先
    暫停讓行人先走，伊注意到對向車道旁之加油站前方有1 輛
    機車行駛過來，機車前座是男性，機車後座是女性，那對男
    女在交談，伊請被告先不要動，後來那輛機車行駛過來，在
    距離伊等車子約2 、3 公尺之慢車道上摔倒，伊等本來要離
    開，伊跟被告說後座的女生腳被機車壓住，爬不起來，被告
    就將車停在原來等待迴轉之位置未移動，下車去扶那位後座
    的女生起來，伊怕影響交通，便改坐到駕駛座將車迴轉完畢
    ，開到距離機車摔倒處約50公尺之路旁停車格停下云云，固
    與被告所辯相符。惟查，檢察官於審理期日詰問證人甲○○
    是否在見到機車時，被告之車子正停在原來行進方向之快車
    道上還未迴轉過去對向車道此一問題時，證人甲○○答稱不
    是伊開車，伊不是很清楚等語，檢察官復請證人甲○○當庭
    繪出被告之車於機車跌倒時與機車之相對位置圖，依據證人
    甲○○當庭所繪圖畫觀之，上開機車摔倒在地時，被告之車
    子亦已迴轉至對向車道上等語，明顯就車號F3Z- 719號機車
    傾倒時，被告所駕自小客車是否已迴轉完畢此點，前後陳述
    不一之情形。再者，雖證人甲○○證稱：被告所駕自小客車
    並未碰撞到機車云云，與被告所辯相符，惟經本院訊問時，
    證人甲○○之答覆如下：「（你所看到機車摔倒情形為何？
    ）沒有印象」、「（你說你們要迴轉時前方有一輛車也要迴
    轉，那麼前方那輛車迴轉時你們的行向燈號是紅燈還是綠燈
    ？）當時是紅燈」等語，而明顯與其回答檢察官主詰問問題
    之陳述不同，嗣經本院質以「你方才不是回答檢察官說你在
    原本的快車道上等待迴轉，前方有一輛車也要迴轉，等到變
    綠燈時第一輛車迴轉過去，而你們的車發現行人穿越道的行
    人未淨空，你們還留在原處沒有動，為何你現在又說第一輛
    車迴轉時，你們的行向燈號是紅燈，究竟何者為正確」此一
    問題之際，證人甲○○即答稱「我因為當時要照顧車上的小
    孩，印象有些破碎，我的印象一直停留在有紅燈這件事，我
    知道前面有車要迴轉，前面的車迴轉時是紅燈還是綠燈我就
    不清楚了，我只知道變綠燈時我們要迴轉」等語，嗣經本院
    訊問關於車號F3Z-719 號機車摔倒之情形時，證人甲○○則
    先後證稱：「（你說對向加油站前駛來的機車是男前女後，
    那麼當機車摔倒時，除了你所說女子腳被機車壓住之外，那
    名男子情況如何？）我只有注意到該名女子腳被機車壓住，
    男生的情形如何我不清楚，那名男子如何摔出去我也不清楚
    」、「（那名女子的腳被機車壓住的情形如何？）我看到那
    個女子的身體躺在馬路上，她的左腳腳踝被機車壓住，她的
    右腳還跨在機車上，她的雙手如何放置我不知道，她的右腳
    跨在機車後座的位置，因為那名女子坐在機車後座。」、「
    （機車摔倒是緊急煞車突然倒下嗎？）我不知道。」、「（
    當時告訴人的機車是向左還是向右倒下來？）我沒有印象了
    」等語在卷。綜觀證人甲○○之上開證述可知，證人甲○○
    雖堅稱「本案車禍發生時，伊看見對向加油站駛來的機車是
    男前女後」此點，惟伊就被告所駕自小客車前方之第1 輛車
    迴轉時之燈號為紅燈或綠燈、車號F3Z-719 號機車如何摔倒
    、機車是向左抑或向右傾倒、機車摔倒時與被告所駕自小客
    車間之相對位置、證人丙○○與乙○○摔倒之過程等關於本
    案車禍發生時之重要場景，或稱不清楚，或稱沒有印象，或
    稱因當時要照顧車上的小孩，印象有些破碎云云，顯見證人
    甲○○對於本案車禍究竟如何發生乙節，原未全程寄予關注
    ，加以證人甲○○所述「機車是男前女後」、「女子的左腳
    腳踝被機車壓住，她的右腳還跨在機車上，她的雙手如何放
    置我不知道，她的右腳跨在機車後座的位置，因為那名女子
    坐在機車後座」此點，又與前揭機車緊急煞車時，騎士因手
    握車頭把手與煞車把手致未及放手，而於機車摔倒時連人帶
    車倒下，後座乘客於機車緊急煞車時因慣性作用影響，導致
    彈起拋飛至機車前方處始摔落地面之經驗法則與論理法則不
    符，其證述即有瑕疵。本院審酌證人甲○○並非實際駕駛車
    號K8-1846 號自小客車而需隨時注意車前狀況、左右來車情
    形之人，本案車禍發生地點為三民路與鎮○街○○路口處，
    來往行人及機車、汽車眾多，交通繁忙，加以證人甲○○復
    需看顧車內小孩，無法全程觀看車外之情形，由此可見證人
    甲○○斯時之注意力關注範圍已受影響，此均足以分散、影
    響其視線焦點及目視範圍，以致於其所見者應為整個事件之
    片段情節，是以，證人甲○○所為上揭證述，恐因其未全程
    關注被告駕駛自小客車於三民路與鎮○街○○路口前之車前
    狀況及左右來車情形，而僅在照顧小孩之零星空檔時間內，
    抬頭觀看車外情形時所見之片段印象，此片段印象倘有記憶
    模糊或錯置之處，即會影響證人甲○○對於本案車禍事件之
    記憶內容，極可能係因其當場見聞本案車禍發生時之片段情
    形後，加以其聽聞證人丙○○在場表示未領有駕駛執照及被
    告堅稱未駕車碰撞到機車等節，致其就「本案車號F3Z-719
    號機車係由何人騎乘」此一部分之記憶，因受到與其關係密
    切之被告所陳述之事件經過所誤導，故而認為車禍發生當時
    之情況為被告所言「騎乘車號F3Z-719 號機車之人為男性（
    即證人丙○○），機車乘客為女性（即證人當乙○○）」、
    」、「車子並未移動，並未撞到機車」之情形，其除將上開
    陳述予以記憶外，主觀上並深信不疑，時日一久，該記憶即
    成為證人甲○○堅信其為真實之案發經過印象，縱使錯誤而
    不自知，其後並於被告所涉本案審理中出庭證述上開已受外
    在因素影響之記憶情節，致其所為證述顯與事實不符，而其
    主觀上仍認定所述為真，基此，證人甲○○所為關於車號F3
    Z-719 號機車之駕駛為男性、被告並未駕車碰撞到機車等節
    之陳述，即不足採信，尚不得據以作為對被告有利之認定依
    據。
  (五)承上所述，就證人乙○○所騎乘後載證人丙○○之車號F3Z-
    719 號機車何以會在上揭時地摔倒乙節，業經證人乙○○證
    稱：伊於上揭時地騎車搭載丙○○穿越三民路與鎮撫街口時
    ，當機車車頭超越被告所駕車輛之車頭右側，機車後側車身
    尚未完全超越該車時，伊眼角餘光看到被告的車子起步，然
    後就感覺到機車車身左後方有被碰撞一下，造成車身不穩，
    左右搖晃，伊往前騎了約1 、2 部機車車身之距離後，就緊
    急煞車把車輪煞住，機車立刻停下等語，核與證人丙○○所
    證：當乙○○騎乘機車正在穿越路口還未抵達被告車子所停
    等準備迴車之斑馬線前，被告的車子沒有動，然而當機車穿
    越該斑馬線時，被告的車子就起步，該車朝向機車車身，被
    告之自小客車右前方擦撞到伊左小腿，導致乙○○騎車變得
    不穩，車身左右搖擺，乙○○緊急煞車，伊因為坐在後座，
    雙手抓車後橫桿，但因乙○○的機車搖擺不穩時，伊用雙手
    改抓住乙○○的腰，而當乙○○緊急煞車時，伊雙手抓不住
    乙○○的腰，便整個人往前方拋物線式地飛出後摔下，左腳
    先著地，伊摔下的地點距離機車約2 、3 公尺，伊回頭看向
    機車，就看到乙○○的身體朝左側倒，機車壓住她的左腳，
    人還跨坐在機車上而被機車壓躺在地等語，互核相符。本院
    審酌證人丙○○、乙○○2 人與被告間素不相識，料無任何
    恩怨糾葛存在，其等實無故意捏造不實車禍發生過程，而設
    詞誣陷被告之必要。又本案被告所駕駛之自小客車經擦碰證
    人丙○○之左小腿後，雖未造成車損，惟依一般車輛均設置
    有保險桿，則在容許範圍內碰撞，尚不致產生車輛損壞，亦
    為當然之理，是以，雖警方獲報到場後檢視被告之車輛，未
    發現擦撞痕跡存在，此經證人黃國安於偵查中證述明確。惟
    依證人丙○○、乙○○所為上開證述，仍可認定被告於證人
    乙○○騎乘機車後載證人丙○○，於穿越三民路與鎮撫街口
    後，行經其所駕駛之自小客車車頭前方之剎那，因車輛起步
    而擦碰到證人丙○○之左小腿，致機車車身不穩，證人乙○○因緊急煞車而造成上述人車倒地之意外事故，至為灼然。
    至被告所辯：未曾駕車碰撞到車號F3Z-719 號機車左側車身
    ，亦未駕車碰撞到證人丙○○之左腿，否認造成告訴人上開
    傷勢云云，為無理由，不足採信。綜此足認被告於上揭時地
    明知汽車迴車前，應暫停並顯示左轉燈光或手勢，看清無來
    往車輛，並注意行人通過，始得迴轉，而依當時天候晴、光
    線為暮光、路面乾燥、無缺陷、無障礙物、視距良好等一切
    情狀，其無不能注意之情事，竟疏未注意及此，貿然起步，
    因此以其駕駛之自小客車車頭撞擊到證人丙○○之左小腿，
    因而肇生本案，顯見被告就本件車禍之發生具有過失甚明。
  (六)末查，證人乙○○於本案車禍中因隨車倒地，當場受有左足
    擦傷、右手挫傷之傷害，證人丙○○則於車禍中遭彈起拋飛
    至距機車約2 、3 公尺遠處始摔落地面，當場受有左小腿擦
    傷併挫傷、左踝挫傷之傷害等情，除據證人乙○○、丙○○
    2 人於本院審理時證述詳確外，並有敏盛綜合醫院診斷證明
    書2 紙附卷可佐（見臺灣桃園地方法院檢察署96年度他字第
    4092號卷第5 、6 頁），且經本院依職權分別向財團法人私
    立高雄醫學大學附設中和紀念醫院（下稱高醫附設中和紀念
    醫院）、敏盛綜合醫院調閱證人丙○○因本案車禍就診之病
    歷1 份在卷（見本院審理卷第25至90頁、第92至99頁），經
    核上開敏盛綜合醫院診斷證明書所載診斷日期均為96年4 月
    29日，與前開認定之本案車禍發生日期相符，又所載證人丙○○、乙○○所受傷勢多為肢體擦傷，亦與前開認定車禍發
    生時證人乙○○係於騎乘機車行進中因緊急煞車致人車倒地
    ，證人丙○○係機車乘客而於機車緊急煞車時遭彈起飛拋至
    距離機車約2 、3 公尺處始摔落地面之情狀相符。至於證人
    丙○○於偵查中所指其因本案車禍受傷導致「左下血腫合併
    皮膚壞死」之病症，為上開敏盛綜合醫院診斷證明書所未記
    載之傷勢，被告並執此以為指摘，然查，證人丙○○於96年
    4 月29日發生本案車禍後，即於同年月30日前往高醫附設中
    和紀念醫院急診就醫，已呈左下肢血腫瘀青現象，經過數日
    後，又於同年5 月3 日因左下肢血腫瘀青合併部分皮膚壞死
    之症狀前往上開高醫附設中和紀念醫院門診就醫後住院治療
    ，此有高醫附設中和紀念醫院98年2 月11日高醫附行字第09
    80000407號函暨所附病歷影本、中文病歷摘要1 份附卷可稽
    ，而證人丙○○、乙○○係於96年10月24日始具狀向臺灣桃
    園地方法院檢察署檢察官提出本案過失傷害告訴，是證人丙○○於本案車禍發生當天雖僅有肢體擦傷，惟因傷口變化而
    惡化為較重之傷害情形，本屬可能。又依高醫附設中和紀念
    醫院病歷顯示證人丙○○傷勢部位為左小腿，核與上開敏盛
    綜合醫院就證人丙○○之急診病歷及診斷證明書所載傷勢部
    位為左小腿、左腳踝之紀錄相符，參以證人黃國安於偵查中
    亦具結證稱：伊於96年4 月29日下午5 時40分許前往本案車
    禍現場時，雙方車輛都已經移到路旁，雙方都有輕微受傷等
    語明確在卷（見同上他字卷第76頁）。是以，綜上各情參互
    析之，證人丙○○、乙○○確因本案車禍而受有前開傷害，
    即該等傷害與本案被告駕駛疏失間具有相當因果關係，至為
    明確，堪予認定。
  (七)末查，本案經送臺灣省桃園縣車輛行車事故鑑定委員會鑑定
    後，其鑑定意見亦認：被告駕駛自小客車，行經行車管制號
    誌交岔路口巷左迴車時疏未注意看清來往車輛動態，且未讓
    對向直行車先行，為肇事主因，乙○○駕駛重機車，行經行
    車管制號誌交岔路口疏未注意車前狀況，為肇事次因等語明
    確，此有上開鑑定意見書1 份（見同上他字卷第45至46頁）
    附卷可佐，足認上開鑑定意見就被告之過失部分，核與本院
    之認定結果一致。雖上開鑑定意見認證人乙○○就本案車禍
    之發生亦有未注意車前狀況之與有過失云云，然本院認定被
    告之過失應係其疏未注意上開「汽車迴車時應禮讓直行車先
    行」而肇致，此時，被告迴車之行為即非合於道路交通安全
    之規定，而本案車禍事故發生地之路權既屬證人乙○○所享
    有，而被告又係占用對向車道迴轉，業如前述，即無從在證
    人乙○○見被告占用其所行駛之車道欲迴轉，且已自行採取
    從被告所駕車輛右方騎過，而在機車超越被告所駕車輛之車
    頭，車身尚未超越該車，而遭被告貿然駕車起步擦碰到證人
    丙○○之左小腿處之際，猶課以證人乙○○應注意車前狀況
    ，以採取必要之安全措施之注意義務，是以，上開鑑定意見
    就此部分之認定，尚有誤會，本院不予採酌。至本案經被告
    聲請覆議後，臺灣省車輛行車事故覆議鑑定委員會認為本案
    因肇事後雙方當事人對肇事過程各執一詞，且現場已移動，
    依卷附相關機正資料，二車確切碰撞地點位置及有無碰撞均
    不明，難以研判二車肇事前相對行駛動態，故跡證不全，肇
    事實情不明云云，雖有該覆議鑑定委員會97年3 月4 日覆議
    字第0976200777號函1 紙在卷，惟被告既經本院認定就本案
    車禍之發生具有過失，則該覆議鑑定委員會之回函尚無從作
    為對被告有利之認定依據，附此敘明。
  (八)綜上所述，被告上開所辯情詞，皆與事實不符，不足採信。
    是本案事證明確，被告所涉過失傷害犯行堪予認定，應予依
    法論科。
二、核被告丁○○所為，係犯刑法第284 條第1 項前段之過失傷
    害罪。被告以1 過失傷害行為，致告訴人乙○○、丙○○均
    受傷害，為1 行為觸犯數罪名之想像競合犯，應依刑法第55
    條規定從重論以1 罪。爰審酌被告駕駛上開自小客車迴車時
    ，本應暫停並顯示左轉燈光或手勢，看無來往車輛，並注意
    行人通過，始得迴轉，而依當時天候晴、光線為暮光、路面
    乾燥、無缺陷、無障礙物、視距良好等一切情狀，又無不能
    注意之情事，竟於眼見告訴人乙○○騎乘機車搭載告訴人丙○○沿三民路由東往西方向駛來，直行穿越三民路與鎮○街
    ○○路口時，未予禮讓，而貿然起步，因而肇致本案車禍事
    故，其過失程度對告訴人2 人造成之損害、被告與告訴人2
    人間尚未達成和解損害賠償，及斟酌被告之品行、素行、智
    識程度為大學畢業，從事程式設計工作、家中經濟由其賺錢
    供應及被告犯罪後之態度等一切情狀，量處如主文所示之刑
    ，並諭知易科罰金之折算標準如主文所示，以資懲儆。
三、按對於未發覺之罪自首而受裁判者，得減輕其刑，刑法第62
    條前段固定有明文，然此需犯人在犯罪「未發覺」之前，向
    該管公務員告知其「犯罪」，而不逃避接受裁判，始足當之
    ；此所稱發覺，固非以有偵查犯罪權之機關或人員確知其人
    犯罪無誤為必要，亦非僅有單純主觀上之懷疑已足，而係對
    犯人之犯罪嫌疑有確切之根據得為合理之可疑者，即得謂為
    已發覺（最高法院63年台上字第1101號、72年台上字第641
    號等判例意旨參照）；以車禍現場為例，若經到場處理之員
    警已有合理可疑而發覺在場駕駛人之過失肇事犯嫌後，該人
    始自承過失而告知犯罪，甚而根本未曾告知其犯罪，僅係在
    場承認為車禍駕駛人之一方，參照上開法條及判例意旨，均
    應無上開自首規定之適用。查本案被告肇事後雖於員警到場
    處理時在場，此有道路交通事故肇事人自首情形紀錄表1件
    在卷為憑；然證人即到場處理之員警黃國安於偵查中結證稱
    ：道路交通事故肇事人自首情形紀錄表為伊所填寫，在自首
    情形勾選欄中，因為被告在現場，所以伊在第3 選項勾選，
    但被告並未承認為肇事人，只表明是告訴人自行摔倒，本案
    是伊同事通知勤指，勤指通知伊去現場，是哪位同事伊不清
    楚等語明確（見同上他字卷第76頁）；對此，被告亦辯稱：
    其並未駕車撞到告訴人丙○○、乙○○等語在卷。則觀諸員
    警黃國安之證詞可知，被告於警方抵達車禍現場後，並未承
    認其為肇事之人，且未就車禍當時自己確有過失導致本案車
    禍事故發生等節有所陳述而告知員警其犯罪，自難認被告在
    場承認為駕駛人或肇事人，即謂其該當「自首」減刑之法定
    要件，附此敘明。
據上論斷，應依刑事訴訟法第299 條第1 項前段、第284 條之1
，刑法第284 條第1 項前段、第55條、第41條第1 項前段，刑法
施行法第1 條之1 第1 項前段、第2 項，判決如主文。
本案經檢察官陳國安到庭執行職務。
中    華    民    國    98    年    5     月    15    日
                  交通法庭    法  官  胡芷瑜
以上正本證明與原本無異。
如不服本判決應於收受判決後10日內向本院提出上訴書狀，並應
敘述具體理由。其未敘述上訴理由者，應於上訴期間屆滿後20日
內向本院補提理由書 (均須按他造當事人之人數附繕本)「 切勿
逕送上級法院」。
                              書記官  張懿昀
中    華    民    國    98    年    5     月    18    日
附錄論罪科刑法條全文：
刑法第284條（過失傷害罪）
因過失傷害人者，處6 月以下有期徒刑、拘役或5 百元以下罰金
，致重傷者，處1 年以下有期徒刑、拘役或5 百元以下罰金。
從事業務之人，因業務上之過失傷害人者，處1 年以下有期徒刑
、拘役或1 千元以下罰金，致重傷者，處3 年以下有期徒刑、拘
役或2 千元以下罰金。


司法院資訊處製作；財團法人民間司法改革基金會備份。
